臺灣高雄地方法院民事判決　　　　　　 100年度簡上字第61號
上　訴　人　葉秋霞
視為上訴人　薛清祥
被　上訴人　台新國際商業銀行股份有限公司
法定代理人　蔡榮棟
訴訟代理人　邱炫嘉
上列當事人間請求塗銷所有權移轉登記等事件，上訴人對於民國
99年11月30日本院鳳山簡易庭99年度鳳簡字第857 號第一審判決
提起上訴，本院於民國100 年10月24日言詞辯論終結，判決如下
：
    主  文
原判決廢棄。
被上訴人在第一審之訴駁回。
第一、二審訴訟費用由被上訴人負擔。
    事實及理由
壹、程序部分：
一、按訴訟標的對於共同訴訟之各人必須合一確定者，共同訴訟
    人中一人之行為有利益於共同訴訟人者，其效力及於全體；
    不利益者，對於全體不生效力，民事訴訟法第56條第1 款定
    有明文。查被上訴人對原審被告葉秋霞、薛清祥提起本件確
    認買賣關係不存在及塗銷所有權移轉登記之訴，其訴訟標的
    對原審被告必須合一確定，是本件雖僅上訴人葉秋霞提起上
    訴，此上訴行為形式上有利於薛清祥，依上揭規定，其效力
    及於薛清祥，爰將之併列為上訴人，合先敘明。
二、按當事人喪失訴訟能力或法定代理人死亡或其代理權消滅者
    ，訴訟程序在有法定代理人或取得訴訟能力之本人，承受其
    訴訟以前當然停止；第168 條至第172 條及174 條所定之承
    受訴訟人，於得為承受時，應即為承受之聲明；聲明承受訴
    訟，應提出書狀於受訴法院，由法院送達於他造，民事訴訟
    法第170 條、第175 條第1 項、第176 條分別定有明文。經
    查，被上訴人法定代理人於起訴時原為吳清文，嗣於本院審
    理中變更為蔡榮棟，並據其以書狀聲明承受訴訟，有民事承
    受訴訟聲明狀、公司變更登記表各1 紙附卷可稽（見本院卷
    第23至25頁），核與上揭規定相符，應予准許。
貳、實體部分：
一、被上訴人起訴主張：上訴人薛清祥於民國93年9 月及同年10
    間與被上訴人分別成立現金卡及代償金契約，嗣分別於93年
    12月間及94年4 月15日未依約還款，經被上訴人就代償金部
    分聲請本院核發94年度促字第57195 號支付命令確定，詎上
    訴人薛清祥為逃避債務，竟於94年1 月10日將其所有坐落高
    雄市鳳山區○○○段355 之142 地號（權利範圍1/5 ）土地
    ，及其上同段4274建號即門牌號碼高雄市鳳山區○○○路23
    巷57之4 號（權利範圍全部）建物（下稱系爭不動產），以
    買賣為原因，移轉所有權登記予其妻即上訴人葉秋霞，上訴
    人薛清祥名下已無其他財產足資清償對被上訴人之債務，上
    訴人間就系爭不動產應無真實買賣意思及價金交付，渠等所
    為買賣及所有權移轉行為因通謀虛偽意思表示而無效，爰先
    位依民法第87條、第242 條、第767 條規定，請求確認上訴
    人間買賣關係不存在，並代位上訴人薛清祥請求上訴人葉秋
    霞塗銷所有權移轉登記，若認上訴人間非屬通謀虛偽意思表
    示，亦屬侵害被上訴人之債權，則備位依民法第244 條第1
    項、第4 項規定，請求撤銷上訴人間就系爭不動產所為買賣
    及所有權移轉行為，並請求上訴人葉秋霞塗銷所有權移轉登
    記。於原審聲明：一先位部分：(一)確認上訴人間就系爭不動
    產所為之買賣關係及所有權移轉行為均不存在。(二)上訴人葉
    秋霞應將系爭不動產於94年1 月10日以買賣為原因所為之所
    有權移轉登記予以塗銷。二備位部分：(一)上訴人就系爭不動
    產所為買賣行為及所有權移轉行為，應予撤銷。(二)上訴人葉
    秋霞應將系爭不動產於94年1 月21日以買賣為原因所為之所
    有權移轉登記予以塗銷。
二、上訴人於原審言詞辯論期日未到場，亦未提出書狀作何聲明
    或陳述，經原審就被上訴人先位聲明判決全部勝訴後，上訴
    人葉秋霞提起上訴，上訴效力及於薛清祥，於本院陳述：當
    初移轉系爭不動產所有權時，由上訴人葉秋霞向新加坡商星
    展銀行（下爭星展銀行）貸款70萬元，以清償系爭不動產原
    有以上訴人薛清祥為債務人向泛亞及寶華銀行之貸款70萬元
    ，作為系爭不動產之買賣價金，系爭不動產之買賣契約及所
    有權移轉登記均為真實，且未侵害被上訴人債權等語。並聲
    明：(一)原判決廢棄。(二)被上訴人在第一審之訴駁回。被上訴
    人則聲明：上訴駁回。
三、兩造不爭執事項
（一）上訴人薛清祥於94年1 月10日將其所有系爭不動產，以買
      賣為原因，移轉所有權登記予其妻即上訴人葉秋霞，並有
      土地及建物登記謄本、異動索引、高雄縣鳳山地政事務所
      99年10月8 日鳳地所資字第0990010976號函文檢送之土地
      登記申請書、土地及建築改良物買賣所有權移轉契約書等
      為證（見原審卷第12至20、46至54頁）。
（二）上訴人薛清祥於94年1 月10日尚積欠被上訴人債務總額合
      計51,393元（代償金2,624 元及現金卡48,769元），並有
      代償金及現金卡之申請書、消費明細等為證（見原審卷第
      7、8、21至36頁，本院卷第52至59頁）。
（三）被上訴人就代償金部分聲請本院核發94年度促字第57195
      號支付命令確定，有上開支付命令、確定證明書為證（見
      原審卷第9 、10頁），並經本院依職權調取上開支付命令
      卷，核閱屬實。
（四）被上訴人於94年間，調取系爭不動產謄本，知悉上訴人間
      不動產所有權移轉之情事（見本院卷第101 頁）。
（五）上訴人葉秋霞向星展銀行貸款70萬元，以清償原債務人即
      上訴人薛清祥對泛亞及寶華銀行抵押債務70萬元，並有上
      訴人葉秋霞於星展銀行之存摺明細、房屋擔保借款繳息清
      單、貸款交易明細表、放款往來明細查詢單為證（見本院
      卷第45至51頁）。
四、本件之爭點為：(一)上訴人間就系爭不動產所為之買賣及所有
    權移轉行為，是否屬通謀虛偽意思表示而無效？(二)被上訴人
    行使撤銷權有無逾越除斥期間？本院分述判斷意見如下：
（一）上訴人間就系爭不動產所為之買賣及所有權移轉行為，是
      否屬通謀虛偽意思表示而無效？
    1.按確認法律關係之訴，非原告有即受確認判決之法律上利
      益者，不得提起之，民事訴訟法第247 條第1 項前段定有
      明文。所謂即受確認判決之法律上利益，係指法律關係之
      存否不明確，原告主觀上認其在法律上之地位有不安之狀
      態存在，且此種不安之狀態，能以確認判決將之除去者而
      言（最高法院52年台上字第1240號判例參照）。本件上訴
      人先位主張其為上訴人薛清祥之債權人，上訴人間就系爭
      不動產所為之買賣及所有權移轉行為屬通謀虛偽意思表示
      ，該契約存在已侵害被上訴人債權受償之利益，而有以確
      認判決除去之必要，是被上訴人提起本件確認之訴於法有
      據，應予准許。
    2.次按表意人與相對人通謀而為虛偽意思表示者，其意思表
      示無效，民法第87條第1 項定有明文。又第三人主張表意
      人與相對人通謀而為虛偽意思表示者，該第三人應負舉證
      之責（最高法院48年台上字第29號判例意旨參照）。另民
      法第87條第1 項所謂通謀虛偽意思表示，乃指表意人與相
      對人互相故意為非真意之表示而言，故相對人不僅須知表
      意人非真意，並須就表意人非真意之表示相與為非真意之
      合意，始為相當，若僅一方無欲為其意思表示所拘束之意
      ，而表示與真意不符之意思者，尚不能指為通謀而為虛偽
      意思表示，在贈與或買賣契約，亦不能僅因契約當事人間
      有特殊親誼關係或價金之交付不實，即謂該贈與或買賣係
      通謀虛偽成立（最高法院86年度台上字第3865號裁判要旨
      參照）。
    3.本件被上訴人主張上訴人間就系爭不動產所為之買賣及所
      有權移轉行為屬通謀虛偽意思表示而無效，然此為上訴人
      所否認，並以前揭情詞置辯，是依前開說明，被上訴人自
      應就上訴人間為通謀虛偽意思表示乙節，負舉證之責。被
      上訴人固以上訴人間原為夫妻關係，且上訴人薛清祥移轉
      系爭不動產後即未依約還款，而認上訴人間為通謀虛偽意
      思表示，然並未提出其他合理證據以實其說，且被上訴人
      對於系爭不動產原有上訴人薛清祥對泛亞及寶華銀行之抵
      押債務70萬元，業由上訴人葉秋霞向星展銀行貸款70萬元
      後清償完畢，堪認本件買賣應屬真實，尚難僅因上訴人間
      有夫妻親誼關係或上訴人薛清祥移轉所有權後即違約，即
      謂該買賣係通謀虛偽成立，被上訴人此部分主張，尚屬無
      據。
（二）被上訴人行使撤銷權有無逾越除斥期間？
    1.按債務人所為之無償行為，有害及債權者，債權人得聲請
      法院撤銷之；前條撤銷權，自債權人知有撤銷原因時起，
      1 年間不行使，或自行為時起，經過10年而消滅，民法第
      244 條第1 項、第245 條分別定有明文。又民法第244 條
      第1 項之撤銷訴權，依同法第245 條規定，自債權人知有
      撤銷原因時起，1 年間不行使而消滅，該項法定期間為除
      斥期間，其時間經過時權利即告消滅，此項除斥期間有無
      經過，縱未經當事人主張或抗辯，法院亦應先為調查認定
      ，以為判斷之依據（最高法院85年台上字第1941號判例參
      照）。
    2.經查，被上訴人於本院審理時已自認於94年間調取系爭不
      動產謄本時，即知悉上訴人間移轉系爭不動產所有權情事
      （見本院卷第101 、112 頁），則被上訴人於94年間即已
      知悉有撤銷原因存在，然遲至99年9 月24日始提起本件撤
      銷訴訟，有蓋於被上訴人起訴狀之本院收文章戳附卷可稽
      （見原審卷第3 頁），已逾1 年以上，依民法第245 條規
      定，被上訴人得行使之撤銷權已因除斥期間經過而消滅，
      自不得再請求撤銷上訴人間就系爭不動產之買賣行為及所
      有權移轉行為。
五、綜上所述，被上訴人無法舉證證明上訴人間就系爭不動產之
    買賣行為及所有權移轉行為乃通謀虛偽意思表示而無效，且
    被上訴人得行使之撤銷權已因除斥期間經過而消滅，則被上
    訴人先位依民法第87條、第242 條、第767 條規定，請求確
    認上訴人間買賣關係不存在，並代位上訴人薛清祥請求上訴
    人葉秋霞塗銷所有權移轉登記，及備位依民法第244 條第1
    項、第4 項規定，請求撤銷上訴人間就系爭不動產所為買賣
    及所有權移轉行為，並請求上訴人葉秋霞塗銷所有權移轉登
    記，均無理由，應予駁回。原審為上訴人敗訴之判決，尚有
    未洽，上訴意旨指摘原判決不當，求予廢棄改判，為有理由
    。爰由本院將原判決廢棄，並改判如主文第2 項所示。
六、本件事證已臻明確，兩造其餘攻擊、防禦，經審酌後，認均
    與本件之判決結果無影響，爰不一一論述，併予敘明。
七、結論：本件上訴為有理由，依民事訴訟法第436 條之1 第3
    項、第450 條、第78條，判決如主文。
中    華    民    國  100     年    10    月    31    日
                  民事第五庭審判長法  官  張維君
                                  法  官  郭宜芳
                                  法  官  秦慧君
以上正本係照原本作成。
本判決不得上訴。
中    華    民    國   100    年    10    月    31    日
                                  書記官  鄭筑尹